臺灣高等法院民事判決
108年度重上字第979號
上  訴  人  捷冠建設股份有限公司

法定代理人  吳明學  
訴訟代理人  陳慶尚律師
被上訴人    王菡瑀  
訴訟代理人  陳慶禎律師
上列當事人間請求所有權移轉登記等事件，上訴人對於中華民國
108年10月15日臺灣新竹地方法院107年度重訴字第154號第一審
判決提起上訴，本院於109年3月4日言詞辯論終結，判決如下：
    主      文
上訴駁回。
第二審訴訟費用由上訴人負擔。
    事實及理由
一、上訴人主張：伊基於推廣佛法從事公益活動，曾將伊所有門
    牌號碼新竹市○○路00號9樓之1房地（下稱9樓之1房地）贈與
    被上訴人之母李素卿及其同居人陳繼忠經營之財團法人平等
    文教基金會（下稱平等文教基金會）作為舉辦活動場所，嗣
    為使參與活動之外縣市學員有居住休憩處所，復將同棟大樓
    伊所有如原判決附表（下稱附表）一、二所示房地（下合稱
    系爭房地）出借予平等文教基金會學員往來住宿使用，惟因
    伊之實際負責人陳宏榮、吳明學夫妻擔心子女反對，乃於民
    國96年6月6日將系爭房地借名登記於被上訴人名下，詎被上
    訴人未將系爭房地提供予平等文教基金會學員住宿使用，甚
    至於106年間將如附表二所示房地以新臺幣（下同）210萬元
    出售並移轉登記予訴外人李桂芬，違反借名登記關係及使用
    借貸之目的，伊已終止兩造間之借名登記及使用借貸關係等
    情，爰依民法第767條、第179條、類推適用民法第541條第2
    項規定，求為命被上訴人將如附表一所示房地所有權移轉登
    記予伊，及將如附表一所示房屋騰空返還予伊；依民法第18
    4條第1項前段、第179條、類推適用民法第544條規定，求為
    命被上訴人給付伊210萬元，及加計自起訴狀繕本送達翌日
    起算法定遲延利息之判決。並於本院上訴聲明：㈠原判決廢
    棄。㈡被上訴人應將如附表一所示房地所有權移轉登記予上
    訴人，並將如附表一所示房屋騰空返還予上訴人。㈢被上訴
    人應給付上訴人210萬元，及自起訴狀繕本送達翌日起至清
    償日止，按年息5%計算之利息。㈣願供擔保請准宣告假執行
    。
二、被上訴人則以：系爭房地係上訴人出賣予伊，兩造間並無成
    立借名登記或使用借貸契約，上訴人無從依借名登記或使用
    借貸終止後之法律關係請求伊返還房地或賠償房地出售價金
    等語，資為抗辯。並於本院答辯聲明：㈠上訴駁回。㈡如受不
    利之判決，願供擔保免為假執行。
三、查，㈠上訴人將其所有9樓之1房地於94年10月25日以贈與為
    原因移轉所有權登記予平等文教基金會；㈡兩造於96年6月6
    日簽訂系爭房地買賣合約書，記載被上訴人向上訴人購買系
    爭房地，總價為1,473萬元，簽約時付500萬元、移轉過戶用
    印時支付200萬元、契稅核准日支付500萬元、產權核准時支
    付273萬元。並上訴人於96年7月30日以買賣為原因將系爭房
    地所有權移轉登記予被上訴人；㈢被上訴人於106年12月6日
    以買賣為原因將如附表二所示房地所有權移轉登記予李桂芬
    ，買賣價金為210萬元；㈣平等文教基金會係於93年10月
    11日設立，設立地址為新竹市○○路00號9樓之1，設立時登記
    負責人為被上訴人；㈤上訴人以伊於96年6月6日以買賣為原
    因，將系爭房地借名登記於被上訴人名下，委託被上訴人管
    理供「中華平等心社會扶正協會」學員往來住宿使用，詎被
    上訴人竟意圖為自己不法利益，於106年12月18日將如附表
    二所示房地擅自出售，且拒絕返還如附表一所示房地為由，
    告訴被上訴人涉犯背信罪嫌之刑事案件，經臺灣新竹地方檢
    察署（下稱新竹地檢署）檢察官以108年度偵字第8410號為
    不起訴處分，上訴人不服聲請再議，亦經臺灣高等檢察署（
    下稱高檢署）處分駁回確定等情，有系爭房地買賣合約書、
    建物登記謄本、土地登記謄本、地籍異動索引、兩造間系爭
    房地買賣申請移轉登記資料、平等文教基金會設立及歷次變
    更登記資料、新竹地檢署檢察官不起訴處分書及高檢署處分
    書可稽（見原審卷㈠第17至21頁、第24頁、第32至63頁、第1
    13至117頁、第258至655頁、原審卷㈡第8至192頁、原審卷㈢
    第77至115頁、本院卷第95至98頁、第167至170頁），並為
    兩造所不爭執，堪信為真實。
四、本件應審究者為上訴人以其與被上訴人間就系爭房地成立借
    名登記契約或使用借貸契約，並經其終止為由，主張依民法
    第767條、第179條、類推適用民法第541條第2項規定，請求
    被上訴人將如附表一所示房地所有權移轉登記予上訴人，及
    將如附表一所示房屋騰空返還予上訴人；依民法第184條第1
    項前段、第179條、類推適用民法第544條規定，請求被上訴
    人給付210萬元，是否有理？茲論述如下：
  ㈠按稱借名登記，謂當事人約定一方將自己之財產以他方名義
    登記，而仍由自己使用、收益、處分，他方允就該財產為出
    名登記之契約。是自須當事人互相表示意思一致，始能成立
    （最高法院106年度台上字第469號、107年度台上字第2121
    號判決意旨參照）。又不動產登記名義人通常即為所有人，
    乃社會通念，主張登記名義人非實際所有人，而屬借名登記
    ，據以在訴訟上主張權利者，應就其與出名人於何時、何地
    、以何方式為借名之要約、承諾，及意思表示之合致等攸關
    借名登記契約成立要件之事實，負舉證之責。另上訴人主張
    使用借貸關係存在，應對兩造就系爭房地有成立使用借貸契
    約之意思表示合致之事實，負舉證責任。本件上訴人主張其
    與被上訴人間就系爭房地成立借名登記或使用借貸契約，為
    被上訴人所否認，上訴人自應就其與被上訴人間就系爭房地
    成立借名登記或使用借貸契約之事實，負舉證之責。
  ㈡經查：
    ⒈兩造於96年6月6日簽訂系爭房地買賣合約書，記載被上訴
      人向上訴人購買系爭房地，並上訴人於96年7月30日以買
      賣為原因將系爭房地所有權移轉登記予被上訴人之事實，
      為兩造所不爭，並有買賣契約、辦理申請移轉登記資料及
      系爭房地登記謄本在卷足憑，足見被上訴人抗辯系爭房地
      係上訴人出賣予其等語，並非無據。
    ⒉又觀之證人陳宏榮於原審證稱：上訴人設立之初，曾借陳
      繼忠名義當負責人，實際是我在經營。9樓之1房地及10樓
      這兩戶（系爭房地）是上訴人與地主合建所分得。被上訴
      人跟她媽媽李素卿是從法國回來臺灣，李素卿在臺居住在
      她弟弟李宗文臺北市的家，這時有一位出家和尚陳繼忠，
      利用李宗文在臺北市赤峰街的辦公室做為傳佛法的地方，
      每週至少有兩三天我跟我太太（吳明學）都會從新竹上臺
      北去上陳繼忠的課，一段時間大家都認識了，陳繼忠建議
      要辦一個團體法人，就在永和市福和路成立了中華平等心
      社會扶正協會，我跟我太太都擔任協會的理事，協會的目
      的就是要傳佛法跟做社會公益，目標是要蓋養老院與孤兒
      院，不久之後李宗文赤峰街的辦公室被拍賣，李素卿跟陳
      繼忠同居，陳繼忠當時還俗，辦公室被拍賣後他們沒有住
      的地方，李素卿跟陳繼忠來跟我商量問新竹的房子可不可
      以給他們做辦公室，9樓的房屋就給他們做辦公室，他們
      提議向新竹市政府申請設立平等文教基金會，地址就在該
      9樓的房屋，基金會董事長是被上訴人，我是榮譽董事長
      ，我把9樓的房屋捐給平等文教基金會，李素卿跟陳繼忠
      同居後都在傳佛法，我對他們非常信任，他們說被上訴人
      將來是他們佛法的繼承人，所以我對被上訴人也非常信任
      。李素卿與陳繼忠還沒過戶前就搬到10樓這兩戶房屋居住
      ，10樓的這兩戶，房屋稅、水電費都是他們繳納，所有權
      狀當時是直接交給他們，也不想被兒女發現等語（見原審
      卷㈠第206至213頁）；證人陳繼忠於原審證稱：我是中華
      平等心社會扶正協會及平等文教基金會的發起人，一開始
      是在永和設中華平等心社會扶正協會，之後因為新竹有需
      要，所以在新竹設立平等文教基金會，李素卿、陳新福、
      王菡瑀、陳宏榮、吳明學都有參與這兩個協會運作。吳明
      學是我姑姑，陳宏榮是我姑丈，平等文教基金會在新竹市
      ○○路的辦公室都是他們提供，9樓的房屋是捐贈給基金會
      ，10樓這兩戶我跟李素卿當作自己的住家，被上訴人也有
      跟我們住，我住10樓期間，偶爾有給學員當宿舍用，這是
      李素卿決定，房屋權狀是在李素卿那邊等語（見原審卷㈡
      第424至430頁）；證人李宗文於原審證稱：我是被上訴人
      的舅舅，李素卿是我姐姐，我們都有參加中華平等心社會
      扶正協會與平等文教基金會，由被上訴人當理事長，陳繼
      忠是首席顧問，李素卿是常務監事，陳新福是理事或監事
      ，陳宏榮與吳明學也是理監事。平等文教基金會的地址是
      9樓之1、之2，是陳宏榮跟吳明學的房子，原本是要借用
      ，後來變成基金會的財產，因為陳宏榮他們捐贈給基金會
      。10樓之2、之3（系爭房地）原本是陳宏榮他們建設公司
      （上訴人）的，是陳繼忠、李素卿及被上訴人他們在住，
      有時候外縣市的志工去新竹時也會住在那裡，我姐姐住到
      過世，她是6、7年前過世，陳繼忠隔了約半年後就沒有住
      在那裡，只剩下被上訴人，最近也很久沒有看到被上訴人
      在那裡出入等語（見原審卷㈡第398至403頁）；證人陳新
      福於原審證稱：中華平等心社會扶正協會、平等文教基金
      會這兩個基金會，我都有參與，當時這兩個組織的負責人
      都是被上訴人。陳繼忠、李素卿、陳宏榮、吳明學都有參
      與這兩個組織，陳繼忠當時大家尊稱他師兄，由他帶領大
      家，李素卿當時跟陳繼忠共同帶學員，陳宏榮跟吳明學是
      也是參加者，陳宏榮當時是上訴人之實際負責人，陳宏榮
      與吳明學有捐場地，我不清楚是用公司或是他們個人名義
      捐，兩個組織的場地都是他們捐贈的。○○路OO號房屋是上
      訴人興建，平等文教基金會93年設立後，辦公室就是在9
      樓之1、之2，協會的新竹活動中心也是設在那裡，現在在
      基金會名下，應該是陳宏榮過戶給基金會的。10樓之2、
      之3房屋（系爭房屋），我有聽李素卿說要給學員用，遠
      地來服務的學員要有地方可以過夜，隔了一陣子後變成陳
      繼忠、李素卿及被上訴人搬進去住，他們住有好幾年，直
      到李素卿過世，李素卿過世後陳繼忠很少住在那裡，但被
      上訴人一直住在那裡，直到去年約6月她出國以後就慢慢
      沒有住在那裡等語（見原審卷㈡第392至395頁），僅能證
      明系爭房地交予被上訴人管理使用之過程，均不足以證明
      兩造間就系爭房地達成借名登記或使用借貸契約之意思表
      示合致之事實。至於證人陳宏榮另證稱系爭房地係上訴人
      借予被上訴人使用部分（見原審卷㈠第208至210頁），徵
      諸陳宏榮為上訴人之實際負責人，證詞自是偏頗上訴人，
      要難遽採為不利於被上訴人之認定；證人陳新福另證稱其
      後來聽吳明學說系爭房地是借給被上訴人云云（見原審卷
      ㈡第395頁），係聽聞上訴人法定代理人之轉述，亦難遽採
      為不利於被上訴人之認定。另證人李宗文、陳繼忠對於上
      訴人為何將系爭房地所有權移轉登記予被上訴人一節，均
      表不清楚（見原審卷㈡第401頁、第427至430頁），自亦難
      據以為認定兩造間就系爭房地成立借名登記或使用借貸契
      約。
    ⒊再徵諸兩造不爭執平等文教基金會係於93年10月11日設立
      ，設立地址為新竹市○○路00號9樓之1，登記負責人為被上
      訴人，及上訴人自陳其基於推廣佛法從事公益活動，曾於
      94年間將其所有上開9樓之1房地贈與被上訴人之母李素卿
      及其同居人陳繼忠經營之平等文教基金會作為舉辦活動場
      所等情，暨互參上開證人之證詞，可知上訴人之實際負責
      人陳宏榮及其配偶即現上訴人之法定代理人吳明學，長期
      以來極為支持並參與陳繼忠、李素卿及被上訴人所成立之
      宗教團體弘揚佛法，且曾將上訴人所有房地贈與該宗教團
      體，客觀上有相當理由足信上訴人於96年間復將其所有同
      棟10樓之2、10樓之3房地（系爭房地）移轉登記予被上訴
      人，乃基於協助陳繼忠、李素卿及被上訴人推廣佛法從事
      公益活動所為之所有權移轉，並非借名登記或使用借貸，
      否則豈有十餘年來，均由被上訴人管理使用，上訴人未曾
      聞問？倘如上訴人所稱係借予被上訴人使用，何須將所有
      權移轉登記予被上訴人？上訴人稱因伊之實際負責人陳宏
      榮、吳明學夫妻擔心子女反對，始將系爭房地借名登記於
      被上訴人名下云云，有違常情，尚難憑信。
    ⒋另被上訴人抗辯如系爭房地係上訴人借用伊名義登記，按
      理實際權利人之上訴人對於所有權利證明書（如：買賣契
      約、稅務單據、權狀、日後繳費單據等）皆會保存於己身
      ，惟系爭房地（尚包含1車位，即建號724號），不論是房
      地買賣契約、車位買賣發票、過戶之增值稅、契稅單據，
      96年過戶後至107年間之土地增值稅、96年至107年之房屋
      稅，均由伊繳納，單據為伊所保管，甚至最為重要之權狀
      ，亦為伊所持有。且系爭房地長期以來為伊、陳繼忠及李
      素卿作為住家及個人工作室使用，自始即由伊裝潢為住家
      之格局等情，業據其提出登記規費收據、車位發票、增值
      稅單、契稅、印花稅繳款書、地價稅及房屋稅繳款收據、
      不動產權狀、裝潢設計圖為證（見原審卷㈠第118頁、第12
      5至178頁），核與前揭證人之證詞相符，亦為上訴人所不
      否認（見原審卷㈢第120至122頁），堪信為真。足見系爭
      房地自96年間移轉登記為被上訴人所有後，被上訴人為實
      際管理、使用、收益者，此與借名登記係當事人間約定一
      方將自己之財產以他方名義登記，而仍由自己管理、使用
      、處分之契約之情形，迥然有別。又上訴人以伊以買賣為
      原因將系爭房地借名登記於被上訴人名下，委託被上訴人
      管理，被上訴人竟意圖為自己不法利益，將如附表二所示
      房地擅自出售，且拒絕返還如附表一所示房地為由，告訴
      被上訴人涉犯背信罪嫌之刑事案件，亦經檢察官為不起訴
      處分確定在案，業如前述，益徵上訴人主張兩造間就系爭
      房地成立借名登記契約云云，不足採信。
    ⒌上訴人雖以被上訴人就取得系爭房地之原因，或謂贈與，
      或謂買賣，前後不一，且無法提出支付買賣價金之證據為
      由，主張兩造間就系爭房地成立借名登記或使用借貸契約
      云云。惟按民事訴訟如係由原告主張權利者，應先由原告
      負舉證之責；若原告先不能舉證，以證實自己主張之事實
      ，則被告就其抗辯事實即令不能舉證，或其所舉證據尚有
      疵累，亦應駁回原告之請求。本件上訴人未能先就其主張
      其與被上訴人間就系爭房地成立借名登記或使用借貸契約
      之事實，負舉證責任，被上訴人就其所辯系爭房地移轉之
      原因係贈與或買賣之事實，即令未能舉證，或所為之舉證
      尚有疵累，揆諸上開說明，仍應駁回上訴人之請求。上訴
      人此部分之主張，洵無足採。
    ⒍如前所述，上訴人就借名登記或使用借貸契約中之要約、
      承諾，其意思表示是否合致各節，均無法為積極證明，自
      難認其與被上訴人間就系爭房地成立借名登記契約或使用
      借貸契約。是上訴人本於終止借名登記或使用借貸之法律
      效果，依民法第767條、第179條、類推適用民法第541條
      第2項規定，請求被上訴人將如附表一所示房地所有權移
      轉登記予上訴人，及將如附表一所示房屋騰空返還予上訴
      人；依民法第184條第1項前段、第179條、類推適用民法
      第544條規定，請求被上訴人給付210萬元，均屬不應准許
      。
五、綜上所述，上訴人依民法第767條、第179條、類推適用民法
    第541條第2項規定，請求被上訴人將如附表一所示房地所有
    權移轉登記予上訴人，及將如附表一所示房屋騰空返還予上
    訴人；依民法第184條第1項前段、第179條、類推適用民法
    第544條規定，請求被上訴人給付210萬元，及自起訴狀繕本
    送達翌日起至清償日止，按年息5%計算之利息，均無理由，
    不應准許。原審為上訴人敗訴之判決，並無不合。上訴意旨
    指摘原判決不當，求予廢棄改判，為無理由，應予駁回。
六、本件事證已臻明確，兩造其餘之攻擊或防禦方法及所用之證
    據，經本院斟酌後，認為均不足以影響本判決之結果，爰不
    逐一論列，附此敘明。
七、據上論結，本件上訴為無理由，爰判決如主文。
中    華    民    國   109    年    3     月    18    日
                  民事第二十二庭
                        審判長法  官  張靜女
                              法  官  湯美玉
                              法  官  曾部倫
正本係照原本作成。
如不服本判決，應於收受送達後20日內向本院提出上訴書狀，其
未表明上訴理由者，應於提出上訴後20日內向本院補提理由書狀
（均須按他造當事人之人數附繕本）上訴時應提出委任律師或具
有律師資格之人之委任狀；委任有律師資格者，另應附具律師資
格證書及釋明委任人與受任人有民事訴訟法第466條之1第1項但
書或第2項（詳附註）所定關係之釋明文書影本。如委任律師提
起上訴者，應一併繳納上訴審裁判費。
中    華    民    國    109   年    3     月    18    日
                              書記官  鄭兆璋
附註：
民事訴訟法第466條之1（第1項、第2項）：
對於第二審判決上訴，上訴人應委任律師為訴訟代理人。但上訴
人或其法定代理人具有律師資格者，不在此限。
上訴人之配偶、三親等內之血親、二親等內之姻親，或上訴人為
法人、中央或地方機關時，其所屬專任人員具有律師資格並經法
院認為適當者，亦得為第三審訴訟代理人。